臺灣高等法院刑事判決
109年度上訴字第1281號
上  訴  人  臺灣新北地方檢察署檢察官
被      告  陳明泉

                    籍設臺北市○○區○○路0段000號0樓（臺北○○○○○○○○○）

選任辯護人  林裕智律師（法律扶助）
上列上訴人因被告犯殺人未遂案件，不服臺灣新北地方法院108
年度訴字第876號，中華民國109年1月20日第一審判決（起訴案
號：臺灣新北地方檢察署108年度偵字第24879號），提起上訴，
本院判決如下：
    主  文
原判決撤銷。
本件公訴不受理。
扣案之菜刀壹把沒收。
    理  由
一、公訴意旨略以：被告陳明泉因感情糾紛，對其友人即告訴人
    林弈丞心生不滿，明知其所攜帶藏放於其所有之車牌號碼00
    0-000號輕型機車前方置物箱內之菜刀1把，係具有相當長度
    、質地堅硬、極為鋒利而具殺傷力之利刃，且持該尖刀朝人
    之頸部揮砍，係極為脆弱之要害部位，竟仍基於殺人之犯意
    ，於民國108年8月5日上午10時45分許，騎乘上揭機車至新
    北市○○區○○路0號之檳榔攤後，見告訴人於該處喝酒，即取
    出藏放於上揭機車置物箱內之菜刀，朝告訴人之頭部、頸部
    砍殺，告訴人雖以手阻擋，仍因此受有頸部未伴有異物之撕
    裂傷（後再經公訴檢察官更正為頸部十公分長之刀傷）之傷
    勢。嗣告訴人經緊急送醫急救後，始倖免於死，為警循線查
    獲逮捕被告，並扣得上開菜刀1把，因認被告涉犯刑法第271
    條第2項、第1項之殺人未遂罪嫌。
二、按犯罪事實應依證據認定之，無證據不得認定犯罪事實，刑
    事訴訟法第154條第2項定有明文。此所謂認定犯罪事實之證
    據，無論其為直接或間接證據，均須達於通常一般人均不致
    有所懷疑，而得確信其為真實之程度，始得據為有罪之認定
    ，若其關於被告是否犯罪之證明未能達此程度，而有合理性
    懷疑之存在，致使無法形成有罪之確信，根據「罪證有疑、
    利於被告」之證據法則，即不得遽為不利被告之認定（最高
    法院76年台上字第4968號判例參照）。又殺人與傷害之區別
    ，應以有無殺意為斷，而刑法上犯意之存否，係隱藏於行為
    人內部之主觀意思，被害人之傷痕多寡、受傷部位是否致命
    、傷勢程度、加害人下手情形、使用之凶器，乃至於雙方是
    否相識、有無宿怨等情，雖不能執為區別普通傷害、重傷害
    乃至於殺人犯意之絕對標準，仍非不得盱衡審酌事發當時情
    況、觀其行為動機、視其下手情形、用力輕重、刺傷部位，
    佐以所執凶器、致傷結果、與被害人之關係暨行為後之情狀
    予以綜合觀察論斷。
三、公訴意旨認被告涉有殺人未遂之犯嫌，無非以被告之供述，
    證人即告訴人在警詢、偵查及審理中之證述，證人吳文伶、
    鄭正陽在警詢及偵查中之證述，證人邱根藤在警詢中之證述
    及新北市政府警察局新莊分局（下稱新莊分局）新莊所扣押
    筆錄、新莊分局扣押物品目錄表、告訴人提出衛生福利部臺
    北醫院（下稱臺北醫院）診斷證明書、刑案現場照片、扣案
    菜刀及照片、現場監視器畫面翻拍照片、臺北醫院108年9月
    5日北醫歷字第1080008750號函暨附件病歷及108年11月18日
    北醫歷字第1080011421號函等件為其主要論據。訊據被告雖
    坦承於前開時、地持菜刀傷及告訴人，致告訴人受有上開傷
    害之事實，惟堅決否認有何殺人犯意，辯稱：我與告訴人是
    老朋友，沒有糾紛，我騎機車到該檳榔攤後，聽到他酒後亂
    講話而罵他，我拿刀是要嚇他，用刀背要拍他，他站起來要
    打我，閃過來脖子被劃到，不是砍傷，我沒有殺人故意等語
    。辯護人則以：被告與告訴人間為舊識，並無深仇大恨。當
    日被告係以菜刀刀面拍打告訴人，並非以刀鋒朝向告訴人頸
    部揮砍，且被告見告訴人受傷後即立刻停手，未對告訴人繼
    續攻擊，並留在現場等候，直到救護車抵達，被告才離開，
    參以本件告訴人所受之傷勢長度為5至10公分，非致命傷害
    ，倘被告有殺人犯意，並以刀鋒揮砍告訴人，告訴人所受傷
    勢不會僅有如此，且現場證人亦證稱被告攻擊後表示「怎麼
    樣，會怕了吧」，可見被告本件犯行僅有傷害故意而無殺人
    犯意等語。
四、經查：
　㈠被告於上開時、地，騎機車抵達該檳榔攤後，自機車前方置
    物箱拿取菜刀揮向告訴人，告訴人因此受有頸部撕裂傷等情
    ，業據被告供承不諱，且與證人即告訴人於警詢、偵查及審
    理中之證述大致相符，並有證人吳文伶、鄭正陽於警詢及偵
    查中之證述在卷可佐（見偵卷第12至13頁、第14至15頁、第
    16至17頁、第72至74頁，原審訴字卷第108至109頁），復有
    臺北醫院診斷證明書、現場及扣案菜刀照片、現場監視器畫
    面翻拍照片、臺北醫院108年9月5日北醫歷字第1080008750
    號函暨附件病歷等件在卷可查（見偵卷第27頁、第29至34頁
    、第35至39頁、第63至69頁反面），及菜刀1把扣案足憑，
    是此部分之事實，首堪認定。被告及辯護人雖辯稱：當時是
    以刀背或刀面攻擊告訴人云云，但被告於審理時自承拿刀姿
    勢與平常拿菜刀姿勢一樣等語，且中式菜刀無法以擊刺方式
    使用，刀背或刀面均不至於使人受切割傷，故以被告握刀方
    式及告訴人之傷勢型態，告訴人係遭刀刃部位接觸而成傷，
    應屬合理判斷，被告上開所辯有違事理，並無可採。故本案
    續應審究者乃被告前開行為之動機、目的與其行為決意為何
    。
　㈡查被告當日所持之菜刀為中式菜刀，刀鋒部分長約18公分，
    含柄全長30公分，有扣案菜刀及其比例尺照片6張在卷可參
    （見偵卷第33至34頁）。而告訴人108年8月5日11時許由新
    北市政府消防局救護送抵臺北醫院急診後，雖經診斷「頸部
    未伴有異物之撕裂傷」，同日之急診護理紀錄與病歷並分別
    記載「R/O有砍到動脈」、「淺部創傷處理－傷口長5-10公分
    」等語，有臺北醫院診斷證明書（見偵卷第27頁）及同院10
    8年9月5日函檢附之急診病歷護理評估表、急診護理紀錄、
    急診病歷、臨時醫囑單、新北市政府消防局救護紀錄表一般
    表等件可憑（見偵卷第63至69頁）。惟前述急診護理紀錄與
    病歷之記載內容，亦經臺北醫院說明：急診護理紀錄所載「
    R/O有砍到動脈」係因當下醫師表示傷口活動性出血，無法
    確認是否有傷及動脈；告訴人傷口深及肌肉層且有活動性出
    血，當下予以加壓止血穩定生命跡象後，轉開刀房由外科醫
    師做傷口探查，止血及縫合，護理師於護理紀錄記載之R/O
    （rule out）係指要排除某些疾病；至於告訴人之診療情形
    ，依手術紀錄記載有傷及肌肉層，並無頸部之頸動脈損傷等
    語綦詳，有臺北醫院109年6月5日、6月15日函可稽（見本院
    卷第97頁、第101頁）。是以告訴人雖傷在頸部，惟非氣管
    、咽喉或頸動脈所在位置，且以被告所持用之菜刀對照告訴
    人受傷程度，亦難遽認被告有何重力揮砍之情形。
　㈢關於本案衝突起因及經過，被告於警詢、偵查（含法院羈押
    訊問）、原審及本院審理時均供稱：我與告訴人是好朋友，
    當日他在檳榔攤喝酒，我去那邊跟他說喝酒不要亂講話、不
    要跟朋友亂講我的壞話，他就跟我吵架等語（見偵卷第10頁
    、第47至48頁、第56頁反面，原審訴字卷第124頁，本院卷
    第68頁），核與告訴人於偵查及審理時證稱：我認識被告，
    他是我朋友。事發起因是因為被告覺得他的姘頭跟另一個朋
    友有染，就時常找我們聊天，因為聊過2次後我不想再跟被
    告聊，被告因此記恨，認為我是站在該名朋友那邊。案發當
    天，我有看到被告從機車前面置物箱拿出刀子，被告一到檳
    榔攤就問我為什麼要跟另外一個朋友講那件事件，他說不能
    把一些事情告訴那個朋友，我說已經一陣子沒有碰到那個人
    ，回答完之後，就沒有理他，坐在板凳上繼續喝保力達，當
    我提起杯子時，被告的菜刀就砍下來，我就用左手去擋了一
    下，但還是被砍到頸部，接著第2、3下往後背砍，只是輕微
    破皮。被告看我流血，他就自己停住了，沒有再繼續砍，留
    在現場，坐在椅子上講一些有的沒的，當下被告並沒有說要
    給我死之類的話。被告對於我對他朋友說不該說的話而對我
    不滿，事實上是小事情等語大致相符（見偵卷第72至73頁，
    原審訴字卷第107至117頁）。再依現場監視錄影畫面所示（
    因攝錄之距離及角度，並未直接拍攝到被告攻擊告訴人之過
    程），於當日上午10時44分被告騎機車抵達檳榔攤，熄火停
    車並從前方置物架拿取物品，於10時45分20秒至23秒間與人
    交談，於26秒到32秒間，被告右手高舉過頭，有持刀往前揮
    擊之動作，34秒到41秒之間，被告退後，又再往前而超出鏡
    頭攝錄範圍，鄭正陽亦起身向前，於41秒至45秒間，被告回
    到機車停放附近，持續在機車旁，期間有到告訴人所在處觀
    看情況，到10時56分30秒至56秒，被告騎機車離開，10時57
    分救護車抵達現場，有原審之勘驗筆錄及翻拍照片1份在卷
    可憑（見原審訴字卷第55至58頁、第139至157頁），證人鄭
    正陽於偵查中證稱：告訴人流血後，被告就是一直拿著刀子
    對告訴人嗆聲，問告訴人「會怕了吧，怎麼樣」等語（見偵
    卷第74頁），由以上可知被告與告訴人間因瑣事起爭執，被
    告下手前尚出聲責怪告訴人，告訴人亦因而查悉閃避，被告
    並非利用告訴人猝不及防之狀況下動手，整個攻擊過程不到
    20秒即自行罷手，並無積極追擊之行為，行為後復停留於現
    場約10分鐘，被告所辯其目的在嚇唬告訴人，沒有要殺人的
    意思等語，並非全然無據，其主觀上是否有置告訴人於死之
    決意，難謂無疑。
五、檢察官上訴意旨雖以：被告持扣案菜刀朝告訴人頸部攻擊，
    導致告訴人頸部受有撕裂傷長度達10公分，深及肌肉層，且
    傷及動脈，被告辯稱欲以刀背拍打告訴人舉起之左手而成傷
    云云，有違經驗法則，顯不可採。原判決雖未採信被告上開
    辯解，但卻認定被告主觀上欲以刀面拍打，客觀上因角度關
    係而使刀鋒觸及告訴人頸部，其事實認定已乏依據。原審又
    以告訴人之傷勢並非深可見骨，認為被告是否以刀鋒「直接
    」朝告訴人頸部揮砍一事，尚有疑問，認為被告不具殺人犯
    意，但告訴人當下並非靜止不動，原審所認即有違誤。綜上
    ，被告社會經驗豐富，顯然知悉持菜刀朝人頸部攻擊，有可
    能因此導致告訴人死亡，故其至少具有殺人之間接故意。又
    原判決以雙方並無深仇大恨、告訴人所受傷勢非致命傷、被
    告犯後停留現場等節，認定被告無殺人犯意云云，然行為人
    一時因情緒激動，而明知所為之攻擊手段有可能導致被害人
    死亡，卻仍本於間接殺人故意，對被害人實施攻擊，因而觸
    犯殺人既遂或未遂罪者，並非罕見。本件被告持菜刀攻擊告
    訴人頸部及所導致之傷害，雖未致死，應可認定係屬此種因
    一時情緒激動而犯之殺人未遂罪。原審判決就被告犯罪動機
    部分之說明，僅可認定被告並無持續多日之「非要告訴人死
    亡，否則絕不善不甘休」之強烈殺人犯意，至於告訴人所受
    傷勢亦係區別被告所犯係殺人未遂罪，而非殺人既遂罪，尚
    難以告訴人並未遭受致命攻擊，作為被告並無殺人犯意之論
    據。而被告攻擊後未離開現場，雖能表示被告當時已經後悔
    持菜刀攻擊告訴人，但此乃犯後態度之問題，以上均無礙於
    被告在持菜刀攻擊告訴人頸部之際，已具有殺人犯意之認定
    。綜上，被告具有殺人犯意，所為應係觸犯殺人未遂罪等語
    。但查：檢察官雖以被告持菜刀朝告訴人頭頸部之人體重要
    部位攻擊，認被告至少有殺人之間接故意云云，但不論是殺
    人之直接故意或間接故意，除須對死亡結果明知或有預見，
    尚須行為人有意使結果發生或其發生並不違背本意，始足當
    之，否則縱發生死亡結果，應視其主觀犯意而論以傷害或重
    傷害之結果加重犯。本案被告當日雖持扣案之菜刀傷及告訴
    人，但不能因此當然推論其有意使死亡結果發生或其發生並
    不違背本意，且被告不具自證無罪之義務，其辯稱以刀背拍
    打告訴人之辯解，本院亦認並無可採，但也不能因其辯解不
    成立即逕認具殺人故意，被告行為時主觀上是否具殺人故意
    ，仍應依積極證據認定之。檢察官雖就動機、傷勢、犯後舉
    動等割裂觀察而予單獨評價，指摘原判決以此作為被告並無
    殺人犯意之論據有所違誤，但綜觀被告使用之兇器、衝突起
    因、行為過程、下手力量之輕重，告訴人受傷之情形等情，
    相互參酌，被告是否確有致人於死之殺人故意，並非無疑，
    已如前述，罪證既然有疑，利歸被告，檢察官上訴仍執原審
    已詳予斟酌之證據，對於原判決已說明事項及屬原審採證認
    事職權之適法行使，逕為相異之評價，復未提出其他積極證
    據證明被告確有殺人未遂之犯行，尚難說服本院為不利於被
    告之認定。
六、原判決撤銷之理由　　
　　按告訴乃論之罪，其告訴已經撤回者，應為不起訴之處分；
    起訴之程序違背規定者，應諭知不受理之判決，刑事訴訟法
    第252條第5款、第303條第1款分別定有明文。又按刑事判決
    得就起訴之犯罪事實變更檢察官起訴所引應適用之法條者，
    以科刑或免刑判決為限，檢察官以殺人未遂起訴，經法院審
    理結果，認為被告所犯實為傷害罪，未經合法告訴，則於判
    決理由欄敘明其理由諭知不受理之判決即可，原無適用同法
    第300條之餘地（最高法院71年度台上字第6600號判決可資
    參照）。本案被告前述行為，倘成立犯罪，該當於刑法第27
    7條第1項之普通傷害罪，依同法第287條前段規定，須告訴
    乃論。茲因被告與告訴人於偵查期間即已成立和解，告訴人
    並於本案繫屬第一審法院前即具狀撤回本件告訴等情，有刑
    事撤回告訴狀、和解書各1紙在卷可參（見偵卷第78頁、第7
    9頁），然檢察官仍提起本件公訴，揆諸前揭規定，本案應
    諭知不受理之判決，且毋庸適用刑事訴訟法第300條規定而
    變更起訴法條。原審雖認定被告所犯為修正前刑法第277條
    第1項之傷害罪，但如前述，本案告訴人於偵查中已撤回告
    訴，依刑事訟訴法第252條第5款規定，檢察官原應不起訴，
    竟誤予提起公訴，自屬起訴之程序違背規定，法院應依刑事
    訴訟法第303條第1款規定為不受理判決。原判決疏未查明告
    訴人已經撤回告訴，本案起訴程序違背規定，應為不受理判
    決，卻誤依同法第303條第3款規定為公訴不受理判決，即有
    適用法則不當之違法，應由本院撤銷，另為公訴不受理之諭
    知，以期適法。
七、按供犯罪所用、犯罪預備之物或犯罪所生之物，屬於犯罪行
    為人者，得沒收之；又刑法第38條第2項、第3項之物、第38
    條之1第1項、第2項之犯罪所得，因事實上或法律上原因未
    能追訴犯罪行為人之犯罪或判決有罪者，得單獨宣告沒收，
    同法第38條第2項前段、第40條第3項分別定有明文。查扣案
    菜刀1把，為被告所有，且係供犯本件傷害犯行所用之物，
    業據被告供承在卷。本案雖因告訴人於偵查中已撤回告訴，
    起訴程序不合法而為公訴不受理之諭知，然被告涉有傷害犯
    行，僅因上揭法律上原因未能判決有罪，爰依上開規定，就
    扣案菜刀1把單獨宣告沒收。
據上論斷，應依刑事訴訟法第369條第1項前段、第364條、第303
條第1款，刑法第38條第2項前段、第40條第3項，判決如主文。
本案經檢察官宋有容提起公訴，檢察官彭聖斐提起上訴，檢察官
滕治平到庭執行職務。
中　　華　　民　　國　　109 　年　　7 　　月　　22　　日
                  刑事第六庭  審判長法　官  劉方慈
                                    法　官  朱嘉川
                                    法　官  許曉微
以上正本證明與原本無異。
如不服本判決，應於收受送達後20日內向本院提出上訴書狀，其
未敘述上訴之理由者並得於提起上訴後20日內向本院補提理由書
（均須按他造當事人之人數附繕本）「切勿逕送上級法院」。
                                    書記官  徐仁豐
中　　華　　民　　國　　109 　年　　7 　　月　　22　　日